【裁判字號】    97,上易,1057
【裁判日期】    980324
【裁判案由】    續訂租賃契約
【裁判全文】
臺灣高等法院民事判決                97年度上易字第1057號
    上  訴  人  乙○○
    訴訟代理人  逄紹峰律師
                唐行深律師
    被上訴人    財政部國有財產局臺灣北區辦事處
    法定代理人  甲○○
    訴訟代理人  吳嘉榮律師
上列當事人間續訂租賃契約事件，上訴人對於中華民國97年11月
10日臺灣臺北地方法院97年度訴字第3492號第一審判決提起上訴
，本院於98年3月10日言詞辯論終結，判決如下：
    主  文
上訴駁回。
第二審訴訟費用由上訴人負擔。
    事實及理由
一、按「我國關於行政訴訟與民事訴訟之審判，依現行法律之規
    定，係採二元訴訟制度，分由不同性質之法院審理。關於因
    公法關係所生之爭議，由行政法院審判，因私法關係所生之
    爭執，則由普通法院審判。行政機關代表國庫出售或出租公
    有財產，並非行使公權力對外發生法律上效果之單方行政行
    為，即非行政處分，而屬私法上契約行為，當事人若對之爭
    執，自應循民事訴訟程序解決」（參照司法院大法官會議釋
    字第448號解釋意旨）。查上訴人係請求被上訴人將其管理
    重測前臺北縣烏來鄉○○段1058-5、1058-7、1058-10號土
    地（下稱系爭3筆土地）毗鄰門牌號碼臺北縣烏來鄉○○村
    ○○街70號建物側，寬度約60公分、長度約20公尺、面積約
    12平方公尺國有土地，與之續訂租賃契約，參照上開大法官
    會議解釋意旨，本件被上訴人代表國庫出租公有財產，並非
    行使公權力對外發生法律上效果之單方行政行為，堪認系爭
    契約屬私法契約，是本件訴訟應由普通法院審判，合先敘明
    。
二、上訴人主張：上訴人之父楊萬居於民國59年之前即向被上訴
    人承租國有系爭3筆土地（重測後分別為南勢段319、313、
    315號），承租面積不明。嗣其母楊林秀英於63年間就系爭3
    筆土地辦理繼承換約，承租面積分別為24、10、49平方公尺
    。因繼承換約前，烏來街（斯時為烏來路）道路拓寬，面臨
    馬路之房屋部分拆除，屋後往河川方向之土地因係河川用地
    依法令無法承租，致楊林秀英承租面積滅少至83平方公尺，
    被上訴人同意可就地整建，但不得擴建，楊林秀英遂於63年
    間在系爭3筆土地上改建台北縣烏來鄉○○村○○街68號房
    屋（85年12月1日門牌整編前為「烏來村93號」，下稱系爭
    房屋），另被上訴人並允許楊林秀英繼續使用屋後之南勢段
    312號（重測前為烏來段1062-2地號）土地面積約12平方公
    尺。又上開68號房屋坐落在系爭3筆土地，現由上訴人繼承
    所有，並於92年6月28日與被上訴人另訂國有基地租賃契約
    （下稱系爭基地租約），繼續承租系爭3筆土地，承租面積
    與楊林秀英相同，不料被上訴人竟於95年5月24日來函告知
    ，因94年3月間實施地籍重測，系爭房屋尚占用南勢段312、
    318、320號土地，其中318、320號土地係隔鄰70號房屋承租
    之土地，新店地政事務所經上訴人申請重為土地鑑界複丈，
    結果仍相同，造成系爭房屋未能完整合法承租系爭12平方公
    尺土地，且與鄰戶70號房屋所有權人楊勝良因使用之共同壁
    占用318、320地號土地而起爭議，因該地籍重測過程疑義甚
    多，上訴人屢次要求被上訴人說明，並就系爭12平方公尺土
    地訂立租約，均遭被上訴人拒絕，爰起訴聲明請求：被上訴
    人應就坐落重測前臺北縣烏來鄉○○段1058-5、1058-7、
    1058-10地號毗鄰門牌號碼臺北縣烏來鄉○○村○○街70號
    建物側，寬度約60公分、長度約20公尺、面積約12平方公尺
    之國有土地，與上訴人續訂租賃契約。經原審判決駁回其請
    求，上訴人不服，提起上訴，求為廢棄原判決，改判如前述
    聲明所示。除原用原審立證方式外，補提國有基地租賃契約
    書、財政部國有財產局通知函、土地登記簿、土地登記簿謄
    本影本、財政部國有財產局台灣北區辦事處函、繳納地租及
    補償金收據、門牌證明書、建築執照、土地複丈成果圖、律
    師函、臺灣臺北地方法院94年度簡上字第176號民事判決書
    、租賃土地重測前後對照表、台北縣政府新店地政事務所函
    、地籍圖謄本、臺北縣新店地政事務所通知書、臺灣臺北地
    方法院執行命令、土地登記謄本、現場照片為證，並聲請履
    勘現場、命被上訴人陳報系爭土地出租情形、向台北縣新店
    地政事務所函查相關地籍資料，及聲請訊問證人林明仁及系
    爭土地重測人員。
三、被上訴人則以：被上訴人對於是否將系爭12平方公尺土地出
    租上訴人，有決定權，並不負承諾出租之義務。且被上訴人
    係將系爭3筆土地全部出租上訴人，上訴人承租範圍即為系
    爭房屋實際坐落基地面積，是上訴人請求承租之系爭12平方
    公尺土地，應該已在原租約範圍內，殊無再為訂約之必要等
    語答辯，並聲明：上訴駁回。
四、不爭執事項：
  (一)上訴人就系爭房屋坐落之基地，於92年11月27日與被上訴人
    簽訂（86）國基租字第22號國有基地租賃契約書，承租被上
    訴人管理之系爭三筆土地，承租面積分別為24、10、49平方
    公尺，合計83平方公尺，租賃期間自92年6月28日起至100年
    12月31日，有基地租賃契約及土地登記簿謄本在卷可稽（見
    原審卷第19、108-110頁）。
  (二)臺北縣新店市地政事務所於94年間就臺北縣烏來地區土地辦
    理地籍重測，上訴人所承租上開國有土地，依重測結果分別
    變更標示及面積範圍如下：臺北縣烏來鄉○○段1058-5地號
    土地變更標示為南勢段319地號，面積27.21平方公尺，烏來
    段1058-7地號土地變更標示為南勢段313地號，面積11.75平
    方公尺，烏來段1058-10地號土地變更標示為南勢段315地號
    ，面積46.74平方公尺，以上合計85.7平方公尺（見原審卷
    第91-93頁）。
  (三)上訴人之系爭房屋隔鄰為臺北縣烏來鄉○○村○○街70號房
    屋，所有權人係訴外人楊勝良，被上訴人於94年間與楊勝良
    ，就70號房屋坐落基地臺北縣烏來鄉○○段318號面積42.21
    平方公尺及320號面積20.43平方公尺二筆國有土地簽訂（94
    ）國基字第00480號國有基地租賃契約書，有基地租賃契約
    書在卷可佐（見原審卷第114頁）。
五、按租賃，係契約之一種，必須雙方當事人意思表示一致，始
    得成立。依國有財產法第42條第1項第2款規定：非公用財產
    類不動產之出租，得以標租方式辦理。但82年7月21日前已
    實際使用，並願繳清歷年使用補償金者，得逕予出租。則國
    有財產非公用財產類之不動產而合於國有財產法第42條第1
    項第2款之規定者，其實際使用人固非不得依該條款規定申
    請租用，然並未強制國有財產之管理機關必須與之成立租賃
    。是上訴人主張其就系爭12平方公尺土地，得向被上訴人申
    請訂立租約一節，縱屬為真，被上訴人仍有斟酌是否同意訂
    約之權，非謂被上訴人即有與其訂立租約之義務，上訴人自
    無強命被上訴人予以出租之理。何況，如據上訴人所稱系爭
    房屋為其繼承取得，自63年間即就坐落之基地與被上訴人訂
    約，請求承租之系爭12平方公尺土地亦在基地租賃契約書所
    示系爭3筆土地內（見本院卷第27頁），被上訴人亦自承兩
    造訂租約時，是以系爭房屋實際佔用面積為準，系爭12平方
    公尺土地應是包括租約範圍內等語（見本院卷第146頁），
    準此，上訴人實無再就系爭房屋佔用之部分基地重複與被上
    訴人訂立租約之必要。至上訴人主張94年3月土地重測之疑
    義甚多，然此乃土地行政管理措施，上訴人如有不服，應另
    循行政程序救濟，尚非本案所得審究。
六、綜上所述，上訴人請求被上訴人就系爭土地與其訂立租賃契
    約，為無理由。原審為上訴人敗訴之判決，並無不合。上訴
    意旨指摘原判決不當，求予廢棄改判，為無理由，應予駁回
    。
七、本件事證已明確，兩造其餘主張於判決結果不生影響，爰不
    一一論述，附此敘明。
八、據上論結，本件上訴為無理由。依民事訴訟法第449條第1項
    、第78條，判決如主文。
中    華    民    國    98    年    3     月    24    日
                  民事第九庭
                        審判長法  官  黃熙嫣
                              法  官  林玲玉
                              法  官  陳玉完
正本係照原本作成。
不得上訴。
中    華    民    國    98    年    3     月    24    日
                              書記官  鎖瑞嶺


司法院資訊處製作；財團法人民間司法改革基金會備份。
